---
title: "Geschlecht und Genre: Eine WikiData-Analyse zur Repräsentation von Schauspieler*innen"
author: "Vorname Nachname"
date: today
format:
  html:
    toc: true
    toc-depth: 3
    toc-title: "Inhaltsverzeichnis"
    number-sections: true
    theme: cosmo
    code-fold: true
    code-summary: "Code anzeigen"
lang: de
---

```{r setup, include=FALSE}
library(tidyverse)
library(httr)
library(jsonlite)
```

# Einleitung

*\[Hier: Motivation, warum Genderrepräsentation im Film relevant ist. Forschungsfrage formulieren.\]*

**Forschungsfrage:** Unterscheidet sich die Genreverteilung von Filmen, in denen Schauspielerinnen vs. Schauspieler auftreten – und wenn ja, wie?

# WikiData als Datenquelle

*\[Hier: Kurze Erklärung was WikiData ist, wie SPARQL funktioniert, und welche Limitierungen die Quelle hat (z.B. unvollständige Einträge, kein vollständiges Abbild der Branche).\]*

## SPARQL-Abfrage

Die Daten wurden über den WikiData Query Service (`query.wikidata.org`) erhoben. Die Abfrage ist in drei Schritte gegliedert: Vorfilterung der Personen, Hauptabfrage für Film- und Genredaten, sowie ein Genrefilter auf etablierte Hauptkategorien.

```{r sparql-query, cache=TRUE}
query <- '
SELECT ?person ?personLabel ?genderLabel ?film ?filmLabel ?genre ?genreLabel ?year
WHERE {
  {
    SELECT ?person (COUNT(DISTINCT ?film) AS ?filmCount)
    WHERE {
      ?person wdt:P106 wd:Q33999 .   # Beruf: Schauspieler*in
      ?person wdt:P21  ?gender .     # Geschlecht muss vorhanden sein
      ?film   wdt:P161 ?person .     # Film in dem die Person mitspielt
      ?film   wdt:P495 wd:Q30 .      # Produktionsland: USA
      ?film   wdt:P577 ?date .       # Erscheinungsdatum muss vorhanden sein
      FILTER(YEAR(?date) = 2010)     # nur aus EINEM Jahr (Serverlast)
      FILTER(?gender IN (wd:Q6581072, wd:Q6581097)) 
    } 
    GROUP BY ?person
    HAVING(?filmCount > 4)           # Mindestens 5 Filme, Randpersonen rausfiltern
  }

  # für gefilterte Personen jetzt Film- und genredaten holen
  ?person wdt:P21  ?gender .
  ?film   wdt:P161 ?person .
  ?film   wdt:P136 ?genre .
  ?film   wdt:P495 wd:Q30 .
  ?film   wdt:P577 ?date .
  BIND(YEAR(?date) AS ?year)
  FILTER(?year = 2010)
  FILTER(?gender IN (wd:Q6581072, wd:Q6581097))
  FILTER(?genre IN (
    wd:Q130232,   # drama film
    wd:Q157443,   # comedy film
    wd:Q2484376,  # thriller film
    wd:Q188473,   # action film
    wd:Q645928,   # biographical film
    wd:Q319221,   # adventure film
    wd:Q24925,    # sci-fi film
    wd:Q93204,    # documentary film
    wd:Q157394,   # fantasy film
    wd:Q369747,   # war film
    wd:Q959790,   # crime film
    wd:Q2743,     # musical film
    wd:Q200092,   # horrorfilm
    wd:Q853630,   # slasher film
    wd:Q369747,   # war film
    wd:Q1200678,  # mystery film
    wd:Q1361932,  # family film
    wd:Q1339864,  # sport film
    wd:Q846544,   # disaster film
    wd:Q17013749  # historical film
  ))

  SERVICE wikibase:label { bd:serviceParam wikibase:language "en" }
}
'

url <- paste0(
  "https://query.wikidata.org/sparql?query=",
  URLencode(query),
  "&format=json"
)

response <- GET(url, add_headers("User-Agent" = "GenderFilmAnalysis/1.0"))
raw      <- content(response, as = "text", encoding = "UTF-8")
data     <- fromJSON(raw)

df_raw <- data$results$bindings |>
  as_tibble() |>
  transmute(
    person      = person$value,
    personLabel = personLabel$value,
    gender      = genderLabel$value,
    film        = film$value,
    filmLabel   = filmLabel$value,
    genre       = genreLabel$value,
    year        = as.integer(year$value)
  )

glimpse(df_raw)
```

# Methodik & Stichprobe

Die Daten wurden über den WikiData Query Service mittels SPARQL erhoben. Als Grundgesamtheit dienen alle in WikiData erfassten Schauspieler\*innen (Property P106), die in US-amerikanischen Filmproduktionen (Produktionsland P495 = USA) mitgewirkt haben. Die Einschränkung auf das Produktionsland USA – statt auf die Nationalität der Schauspieler\*innen – wurde bewusst gewählt, da für eine Genreanalyse der Produktionskontext relevanter ist als die Herkunft der Person: Eine deutsche Schauspielerin in einem Hollywood-Film unterliegt denselben Produktions- und Genrestrukturen wie ihre amerikanischen Kolleg\*innen.

Um die Analyse handhabbar zu halten und den technischen Limitierungen des WikiData Query Service (Timeout bei großen Abfragen) zu begegnen, wurden zwei weitere Einschränkungen vorgenommen. Erstens wurden nur Personen mit mehr als vier verzeichneten Filmkredits im Untersuchungszeitraum berücksichtigt, um Personen mit sehr marginaler Präsenz in der Branche auszuschließen und die Stabilität der Genrezuordnung zu erhöhen. Zweitens wurden die Genres auf 20 etablierte Hauptkategorien beschränkt. WikiData enthält hunderte von Genrebezeichnungen, die sich teils stark überschneiden oder sehr spezifisch sind. Durch die Beschränkung auf Hauptgenres wird einerseits die Abfragelast reduziert, andererseits eine sinnvolle Aggregationsebene für den Vergleich geschaffen. Filme, die ausschließlich Nischengenres zugeordnet sind, werden dadurch nicht berücksichtigt – dies ist eine bewusste methodische Vereinfachung, die im Rahmen dieser explorativen Analyse vertretbar ist.

Es ist zudem zu beachten, dass WikiData kein vollständiges Abbild der Filmindustrie darstellt: Die Vollständigkeit der Einträge variiert stark, und weniger bekannte Produktionen oder Schauspieler\*innen sind häufig unvollständig dokumentiert. Die Ergebnisse spiegeln daher primär den gut dokumentierten Teil der US-Filmindustrie wider.

```{r datenbereinigung}
df <- df_raw |>
  # Sicherstellen dass jede Person-Film-Genre-Kombination nur einmal vorkommt
  distinct(person, film, genre, .keep_all = TRUE) |>
  # Geschlecht vereinheitlichen
  mutate(gender = case_when(
    gender == "female" ~ "Schauspielerinnen",
    gender == "male"   ~ "Schauspieler",
    TRUE               ~ NA_character_
  )) |>
  filter(!is.na(gender))

# Überblick Stichprobe
df |>
  distinct(person, gender) |>
  count(gender, name = "Anzahl Personen")
```

# Ergebnisse

## Gesamtverteilung nach Geschlecht

*\[Hier: Kurzer Text zur Grundverteilung – wie viele Männer/Frauen sind in der Stichprobe?\]*

```{r abb-grundverteilung, fig.cap="Abbildung 1: Anzahl Personen nach Geschlecht"}
df |>
  distinct(person, gender) |>
  count(gender) |>
  ggplot(aes(x = gender, y = n, fill = gender)) +
  geom_col(show.legend = FALSE) +
  labs(
    title = "Schauspieler*innen in der Stichprobe",
    x = NULL, y = "Anzahl Personen"
  ) +
  theme_minimal()
```

## Genreverteilung nach Geschlecht

*\[Hier: Hauptergebnis beschreiben. Welche Genres dominieren bei Frauen, welche bei Männern? Was fällt besonders auf?\]*

```{r abb-genre, fig.cap="Abbildung 2: Top-Genres nach Geschlecht (normalisiert)"}
df |>
  count(gender, genre) |>
  group_by(gender) |>
  mutate(anteil = n / sum(n)) |>
  slice_max(anteil, n = 10) |>
  ggplot(aes(x = reorder(genre, anteil), y = anteil, fill = gender)) +
  geom_col(show.legend = FALSE) +
  coord_flip() +
  facet_wrap(~gender, scales = "free_y") +
  labs(
    title = "Top 10 Genres nach Geschlecht",
    x = NULL, y = "Anteil (normalisiert)"
  ) +
  theme_minimal()
```

## Genrekonzentration im Vergleich

*\[Hier: Sind Frauen auf weniger Genres konzentriert als Männer? Gibt es "typisch weibliche" oder "typisch männliche" Genres?\]*

```{r abb-konzentration, fig.cap="Abbildung 3: Genrekonzentration nach Geschlecht"}
df |>
  count(gender, genre) |>
  group_by(gender) |>
  mutate(anteil = n / sum(n)) |>
  ggplot(aes(x = anteil, fill = gender)) +
  geom_histogram(bins = 30, alpha = 0.7, position = "identity") +
  facet_wrap(~gender) +
  labs(
    title = "Verteilung der Genreanteile",
    x = "Anteil pro Genre", y = "Häufigkeit"
  ) +
  theme_minimal() +
  theme(legend.position = "none")
```

# Diskussion

*\[Hier: Sind die Unterschiede bedeutsam? Mögliche Erklärungen (Marktstrukturen, Rollenangebote, Bias in WikiData selbst). Grenzen der Analyse: Was kann WikiData nicht abbilden?\]*

# Fazit

*\[Hier: Kurze Zusammenfassung der Hauptbefunde + ein Satz Ausblick.\]*

------------------------------------------------------------------------

*Alle Daten stammen aus WikiData und stehen unter der [CC0-Lizenz](https://creativecommons.org/publicdomain/zero/1.0/). Abfrage durchgeführt am `r Sys.Date()`.* \`\`\`
